臺灣高等法院刑事判決　　　　　　　　　　　　　　九十年度上易字第三九六四號
　　上　訴　人
　　即　被　告　丙○○
　　選任辯護人　王清峰
右上訴人因違反醫師法案件，不服臺灣士林地方法院，九十年度易字第二九一號，中
華民國九十年十月十七日第一審判決（起訴案號：臺灣士林地方法院檢察署八十九年
度偵字第九九五三號）提起上訴，本院判決如左：
    主  文
原判決撤銷。
丙○○未取得合法醫師資格，擅自執行醫療業務，處有期徒刑壹年陸月。
    事  實
一、丙○○前曾於民國七十八年間，因違反醫師法案件，經臺灣板橋地方法院於七十
    八年八月十一日判處有期徒刑一年二月，緩刑五年確定（非累犯），猶不知悔改
    ，明知其僅有中醫師考試應考資格，未經中醫師考試及格，亦未領有醫師證書取
    得合法醫師資格，竟於八十九年十月七日十六時許（臺北市政府衛生局大同區衛
    生所醫院診所違規案件暨查緝密醫現場記錄表誤載為十月六日），在臺北市○○
    區○○街一段一三四號「黃長生藥行有限公司」，接續為病患從事問診、把脈、
    指示處方用藥等醫療行為，擅自執行醫療業務。經民眾檢舉，而為臺北市政府衛
    生局大同區衛生所衛生稽查員當場查獲。嗣丙○○繼續於上址執行醫療業務，於
    九十年三月十一日十一時五分許，經臺灣士林地方法院檢察署檢察官親自前往上
    開「黃長生藥行有限公司」查訪，發現丙○○正為病患謝秀、甲○○從事問診、
    把脈、指示處方用藥等醫療行為。
二、案經臺北市政府衛生局報請臺灣士林地方法院檢察署檢察官偵查起訴。
    理  由
一、訊據上訴人即被告丙○○堅決否認有何違反醫師法之行為，辯稱：伊未為任何醫
    療行為，當時客人都說是拿藥方來買藥的，而對於謝秀、甲○○，伊並未開處方
    箋，伊亦只是聽他們傾訴等語。被告之選任辯護人以被告之「黃長生藥行有限公
    司」並無看診應具備之設備、時間表、病歷資料，而稽查當時現場民眾均表示是
    去買藥，甲○○及謝秀則是被告拗不過人情，而給予方便，被告並非以不特定多
    數人看診為職業等語為被告辯護。經查：（一）右揭事實業據被告丙○○於原審
    時供承：「（是否在八十九年十月七日為病患從事醫療行為？）是的。」「（是
    否對盧純美、陳玟臻、謝秀、甲○○為醫療行為？）只有對謝秀及甲○○有為醫
    療行為。」「（如何為其看病？）是因熟朋友介紹來的，我幫他們把脈開藥方。
    」「（如何收費？）我開藥方，就在店裡抓藥收藥材費。」「（有無醫師證書？
    ）沒有。」（原審卷第三十一頁至第三十二頁）等語明確，核與證人即臺北市政
    府大同區衛生所衛生稽查員陳欽亮於偵查時證稱：「（提示現場查獲照片，是否
    一進去店內即看到把脈現狀？）是‧‧‧」「‧‧‧十月七日那天丙○○在黃長
    生中藥店內看診‧‧‧」（偵卷第七十九頁反面），證人即臺北市政府大同區衛
    生所衛生稽查員乙○於偵查時證稱：「（提示現場查獲照片，是否一進去店內即
    看到把脈現狀？）是。拍完照片即一片混亂，被告迅速站起來，我在照相，病人
    趁亂離開。」「現場記錄表（黃長生那份）因被告漏未簽名，我又回去請被告簽
    名，約下午六點多，又看到被告在把脈，我問她為何又再看，她說身不由己，她
    是檢定考證書，但無中醫師證書、執照，不能職業」（偵卷第七十九頁反面至第
    八十頁），證人即病患謝秀於偵查中證稱：「我頭不舒服、高血壓，黃醫師替我
    把脈，今天第一次來‧‧‧黃醫師替我把脈後說我肝不好，開處方開藥後拿六百
    元。」（偵卷第七十三頁反面），證人甲○○於偵查中證稱：「胃不好，黃醫師
    替我把脈，開處方開藥，拿藥花六百元，藥單他們收回去，我是第一次來‧‧‧
    」（偵卷第七十四頁）情節相符，復有被告中醫師考試應考資格證書影本一紙及
    現場照片五幀（偵卷第七十五頁、第三頁至第五頁）附卷可稽，足見被告丙○○
    為不特定病患從事醫療行為無疑。又於八十九年十月七日，臺北市政府大同區衛
    生所衛生稽查員，前往上址稽核，當場查獲被告正在為病患把脈，除據證人即臺
    北市政府大同區衛生所衛生稽查員陳欽亮及乙○之證述外，復有現場照片可證，
    雖被告丙○○否認有照片所示之醫療行為，辯稱僅有為親人服務把脈，現場照片
    之人為伊之妹妹黃鳳等語，惟經將照片提示被告妹妹黃鳳：「（提示照片
    此人是你否？）不是，我不認得。」（偵卷第三頁、第六十四頁），復表示照
    片始為其本人（同卷第四頁、第六十四頁），足見被告確有為不特定之病患從
    事醫療行為，而非僅係為親人服務把脈，被告所辯僅係事後卸責推諉之詞，不足
    採信。（二）再按醫師法所稱之醫師，固包括醫師、中醫師、牙醫師等類別，惟
    各該類別之醫師，係經由不同之考試或檢覈程序，經領取不同之醫師證書，而取
    得各該類別之醫師資格，此觀醫師法第一至第四條及醫師法施行細則第二條之規
    定自明。是醫師法第二十八條第一項未取得合法醫師資格，擅自執行醫療業務罪
    ，其所謂之合法醫師資格，係指執行各該類別之醫療業務，所應具備之合法且相
    當之醫師資格而言，被告並未具有中醫師資格已據其坦承，又醫師法第二十八條
    所稱之醫療行為，係指以治療、矯正或預防人體疾病、傷害、殘缺為目的，所為
    之診察、診斷及治療，或基於診察、診斷結果，以治療為目的，所為之處方、用
    藥、施術或處置行為之全部或一部而言，被告確有為病患把脈、開處方之行為，
    其所為確屬醫療行為甚明。至證人乙○於本院證稱：「（回去找被告丙○○，看
    到他為誰把脈？）我不記得了，是男的、女的我不記得了」（本院九十年十二月
    二十一日訊問筆錄）等語，考證人因本案案發距今時日久遠而以記憶模糊作答，
    無違常情，其所為之證詞尚不足為被告有利之認定，本件事證已臻明確，被告犯
    行堪以認定，應依法論科。再被告聲請傳訊證人謝秀、甲○○，因本件事證既明
    ，核無必要，附此敘明。
二、按中醫之診斷，主要內容有四診、八綱等，而脈診即為中醫四診之重要組成部分
    ，其乃運用醫師之手，對病人體表進行觸、摸、按、壓，以瞭解病情的一種診斷
    方法，而醫療業務係指以醫療行為為職業，不問是主要業務或附屬業務，凡職業
    上予以機會，為非特定多數人所為之醫療行為均屬之。且醫療行為之認定，係指
    以治療、矯正或預防人體疾病、傷害、殘缺為目的，所為之診察、診斷及治療；
    或基於診察、診斷結果，以治療為目的，所為的處方、用藥、施術或處置等行為
    的全部或一部，均屬之，並不以收取報酬為要件。（行政院衛生署八十九年三月
    六日衛署醫字第八００五五三一號函參照）。被告丙○○所為問診、把脈行為，
    並以治療人體疾病為目的，開處方、配藥交付求診者服用，業已達醫療行為之範
    疇，且其於黃長生藥行有限公司為非特定多數人為前開醫療行為，屬執行醫療業
    務，核其所為，係犯醫師法第二十八條第一項之未取得合法醫師資格，擅自執行
    醫療業務罪。又醫師法第二十八條第一項所謂「業務」係指以繼續之意思，反覆
    實施同種類行為為目的之社會活動，當然包含多次行為，被告之實施醫療行為雖
    有多次，但只執行一個「醫療業務」，係屬繼續犯之一種，為單純一罪。
三、原審據以論罪科刑，固非無見，惟查：原判決認被告於八十九年十月七日有為病
    患林葳、蘇意惠從事問診、把脈、指示處方用藥等醫療行為，無非以查獲當時查
    扣之二紙處方箋（偵卷第六頁）為論據，惟原審所認之處方箋僅記載藥品之名稱
    及林葳、蘇意惠之姓名，而遍查全卷並無林葳、蘇意惠之證詞以供查核，且該二
    紙上又無藥量之記載，與一般處方之形式不符，故難認查扣之二紙即為處方箋，
    進而推定被告確有為林葳、蘇意惠從事問診、把脈、指示處方用藥等醫療行為，
    原審此部分事實之認定，即有未合。又原審認被告尚有於八十九年十月七日為黃
    鳳從事問診、把脈、指示處方用藥等醫療行為，惟此部分之行為，已據證人黃
    鳳證稱：伊因經痛請教被告一些問題，被告摸伊的手僅係測試伊皮膚是否冰涼
    伊本身有開國藥行，請教被告症狀後伊會回家自行配藥服用等語（偵卷第十二頁
    ），是亦無從證明被告有為黃鳳從事醫療行為，原審遽認被告有於八十九年十
    月七日為黃鳳從事問診、把脈、指示處方用藥等醫療行為，自有未洽。被告丙
    ○○上訴意旨砌詞否認犯罪並指摘原判決不當，雖無理由，但原判決既有可議，
    自應由本院予以撤銷改判。爰審酌被告前曾於七十八年間，因違反醫師法案件，
    經臺灣板橋地方法院於七十八年八月十一日判處有期徒刑一年二月確定，緩刑五
    年（非累犯），猶不知悔改，今未具合法醫師資格，仍擅自執行醫師業務，致他
    人之身體、健康、生命有重大危害之虞，且視國家專業證照制度於無物，犯罪後
    於檢察官調查時多所矯飾卸責、犯罪後之態度等一切情狀，量處如主文第二項所
    示之刑。公訴人雖具體求處判被告有期徒刑二年六月，併科罰金新台幣十五萬元
    ，惟關於刑之量定，係實體法上賦予法院得為自由裁量之事項，法院對於被告為
    刑罰裁量時，必須以行為人之罪責為依據，而選擇與罪責程度相當之刑罰種類，
    並確定與罪責程度相稱之刑度。縱使基於目的性之考量，認定有犯罪預防之必要
    ，而必須加重裁量時，亦僅得在罪責相當性之範圍內為加，不宜單純為強調刑罰
    之威嚇功能，而從重超越罪責程度為裁判，務求「罪刑相當」。惟綜理本件犯罪
    各該情狀後，認被告態度尚稱良好等情狀，公訴人求處之刑尚嫌過重，附此敘明
    。
據上論斷，應依刑事訴訟法第三百六十九條第一項前段、第三百六十四條、第二百九
十九條第一項前段，醫師法第二十八條第一項，刑法第十一條前段，判決如主文。
本案經檢察官呂光華到庭執行職務。
中      華      民      國    九十一    年      一      月     十六     日
                              臺灣高等法院刑事第十九庭
                                  審判長法  官  許  國  宏
                                        法  官  林  勤  純
                                        法  官  洪  光  燦
右正本證明與原本無異。
不得上訴。
                                        書記官  陳  玉  嬋
中      華      民      國    九十一    年      一      月     十六     日
附錄：本案論罪科刑法條全文
醫師法第二十八條
未取得合法醫師資格，擅自執行醫療業務者，處一年以上三年以下有期徒刑，得併科
一萬元以上五萬元以下罰金，其所使用之藥械沒收之。但合於左列情形之一者，不在
此限：
一、在中央衛生主管機關認可之醫院，於醫師指導下實習之國內醫學院、校學生或畢
    業生。
二、在醫療機構於醫師指示下之護士、助產士或其他醫事人員。
三、合於第十一條第一項但書規定者。
四、臨時施行急救者。
犯前項之罪因而致人傷害或死亡者，應依刑法加重其至二分之一，並負損害賠償之責
。
